臺灣高雄地方法院民事裁定　　　　　 100年度消債聲字第58號
聲　請　人　黃雅君
債　權　人　上海商業儲蓄銀行股份有限公司
法定代理人　邱怡仁
債　權　人　中國信託商業銀行股份有限公司
法定代理人　麥克迪諾馬
債　權　人　聯邦商業銀行股份有限公司
法定代理人　李憲章
債　權　人　遠東國際商業銀行股份有限公司
法定代理人　洪信德
債　權　人　大眾商業銀行股份有限公司
法定代理人　陳建平
債　權　人　友邦國際信用卡股份有限公司
法定代理人　雷信堅
債　權　人　台北富邦商業銀行股份有限公司
法定代理人　梁培華
債　權　人　萬泰商業銀行股份有限公司
法定代理人　韓傑輔
債　權　人　永豐商業銀行股份有限公司
法定代理人　蔡友才
管　理　人　臺灣金融資產服務股份有限公司
法定代理人　陳文宗
上列當事人聲請消費者債務清理事件，本院裁定如下：
    主  文
債務人黃雅君不免責。
    理  由
一、按「法院為終止或終結清算程序之裁定確定後，除別有規定
    外，應以裁定免除債務人之債務。」，「法院裁定開始清算
    程序後，債務人有薪資、執行業務所得或其他固定收入，而
    普通債權人之分配總額低於債務人聲請清算前二年間，可處
    分所得扣除自己及依法應受其扶養者所必要生活費用之數額
    者，法院應為不免責之裁定。但債務人證明經普通債權人全
    體同意者，不在此限。」，「債務人有下列各款情形之一者
    ，法院應為不免責之裁定，但債務人證明經普通債權人全體
    同意者，不在此限：一、於7 年內曾依破產法或本條例規定
    受免責；二、隱匿、毀損應屬清算財團之財產，或為其他不
    利於債權人之處分；三、捏造債務或承認不真實之債務；四
    、因浪費、賭博或其他投機行為，致財產顯然減少或負擔過
    重之債務，而生開始清算之原因；五、於清算聲請前1 年內
    ，已有清算之原因，而隱瞞其事實，使他人與之為交易致生
    損害；六、明知已有清算原因之事實，非基於本人之義務，
    而以特別利於債權人中之一人或數人為目的，提供擔保或消
    滅債務；七、隱匿、毀棄、偽造或變造帳簿或其他會計文件
    之全部或一部，致其財產之狀況不真確；八、故意於財產及
    收入狀況說明書為不實之記載，或有其他故意違反本條例所
    定義務之行為」，「債務人有前條各款事由，情節輕微，法
    院審酌普通債權人全體受償情形及其他一切情狀，認為適當
    者，得為免責之裁定。」消費者債務清理條例（下稱消債條
    例）第132 條、第133 條、第134 條與第135 條分別有明定
    。次按，消費者債務清理制度並非逕將債務人恣意消費所造
    成之債務、任意轉嫁予債權人負擔，債務人免責制度目的係
    在鼓勵勤勞誠實之債務人，並非縱容債務人奢侈浪費，倘債
    務人於聲請清算前之相當期間內，不當利用信用金融之機會
    ，恣意從事非屬通常生活所需之鉅額或奢侈性、浪費性之消
    費，全然未慮及個人日後履行返還債務之能力，反而希冀利
    用本條例中所定免責制度、濫用清算程序藉以規避償還責任
    ，自與本條例立法本旨有違。
二、本件債務人黃雅君聲請消費者債務清理事件，經本院於民國
    98年7 月3 日以本院97年度消債清字第67號裁定開始清算程
    序，並於100 年2 月18日終止清算程序確定在案，故揆諸首
    揭說明，本院自應依法為債務人免責或不免責之裁定（消費
    者債務清理條例第132 條至第135 條規定參照）。經查：
( 一) 、依聲請人於97年9 月19日聲請清算時之聲請狀所載，其
        雖於95年7 月18日曾依金融主管機關協調成立之中華民
        國銀行公會會員辦理消費金融案件無擔保債務協商機
        制，與最大債權銀行建華商業銀行（現為永豐商業銀
        行，以下簡稱永豐銀行）成立協商，約定應自95年8 月
        起，分120 期，年息5 ％，於每月10日清償新臺幣（下
        同）24,981元，然於96年1 月由原任職之高雄縣永安區
        漁會轉職至上鈴婦產科診所擔任行政人員，致每月薪資
        收入由44,833元銳減至35,257元，且其配偶本擔任水泥
        攪拌車駕駛，惟亦於96年4 月間失業而無任何收入來源
        ，而聲請人除需負擔家計外，尚須扶養未成年子女2 人
        名（梅宇麗：85年11月24日生；梅宇瀚：95年11月25日
        生）及按月支出房貸15,000元等情( 見本院97年度消債
        清字第67號卷第2 頁) ，然聲請人於上開期間內則分別
        於94年4 月4 日向中國信託商業銀行股份有限公司( 下
        稱中國信託) 小額信貸160,000 元，於93年至94間向聯
        邦商業銀行股份有限公司（下稱聯邦銀行）先以信用卡
        辦理通信預支150,000 元，再於94年間每月預借現金，
        共計140,000 元、95年3 月、4 月、5 月間向大眾商業
        銀行股份有限公司( 下稱大眾商業) 預借現金6 萬元，
        93年1 月至3 月向萬泰商業銀行股份有限公司( 下稱萬
        泰商業銀行) 預借現金約90,000元、95年1 月至5 月間
        預借現金約202,000 元，於93年5 月10日、5 月18日亦
        向永豐商業銀行股份有限公司( 下稱永豐銀行) 申辦
        MMA 理財金信用貸款38萬元及30萬元，於94年3 月5 日
        、94年3 月24日、94年11月24日預借現金105 萬元，又
        於94年11月向上海儲蓄銀行股份有限公司( 下稱上海儲
        蓄銀行) 預借現金8 萬元；復於94年至95年期間內以持
        信用卡簽帳消費方式，於94年6 月8 日在東風旅行有限
        公司消費27,540元，於94年6 月7 日、94年6 月8 日、
        94年10月22日在B ˙B ˙HOUSE 分別消費4,480 元、
        2,660 元、7,110 元，於94年8 月11日至8 月28日、11
        月27日在好市多分別消費高達約5,400 元、3,987 元，
        於94年11月15日在台灣大哥大店消費9,226 元，於95年
        3 月19日在享溫馨KTV 消費5,096 元，此外，聲請人亦
        持信用卡消費之方式，以專案分期方式消費，如易財通
        分期、通信貸款等分期付款，均非民生必需之消費，此
        有本院卷附中國信託等各債權銀行函覆信用卡消費明細
        、放款帳戶還款明細、預借及消費明細表等件可稽（見
        本院卷第18頁至第289 頁），而經本院通知聲請人就是
        否應予免責表示意見後，聲請人固說明上揭借款、簽帳
        消費何以未還款之事由，惟審之聲請人每月收入既以工
        作收入為主，理應謹慎消費、撙節開支，卻仍未衡量自
        身是否有充分之償債能力，而持續使用信用卡，足徵聲
        請人係自陷於清償能力不足，且於知悉返還債務有所困
        難，收入已有不足清償債務之情形下，猶未撙節開銷，
        據實控制支出，避免不必要之花費以降低負債，則其恣
        意花費任令債務增加至難以負擔而終致不能清償，自堪
        認係因奢侈、浪費之行為而導致負擔過重之債務。故依
        上情，實難謂其無浪費行為。
(二)、次查，經本院依職權通知債權人上海儲蓄銀行、中國信
      託銀行、遠東國際商業銀行股份有限公司( 下稱遠東商銀
      ) 、大眾商業銀行、友邦國際信用卡股份有限公司、台北
      富邦商業銀行股份有限公司、萬泰商業銀行、永豐商業銀
      行等各債權銀行及債權人，除遠東商銀表達已無欠款外，
      就關於本件聲請人應否免責一事表示意見後，多數債權人
     俱為反對之表示（見本院卷第18頁至第289頁），顯無普通
     債權人全體同意債務人免責之情形；另本件清算事件債務
     人之情節亦難謂輕微，並非適當予以債務人免責。
三、另按相對人於聲請清算時說明其擔任行政人員迄今，聲請
    前二年總收入為819,567 元，總支出為498,720 元，( 即
    95、96年2 年間聲請人及其平均分擔扶養兩名子女每月最低
    必要生活費用分別為10,072元、10,708元，合計共498,720
    元) 目前已離婚，此外亦有擔任通鎰汽車股份有限公司之會
    計人員，有相對人提出之陳報狀、薪資明細單及國稅局綜稅
    所得資料、臺灣金融資產服務股份有限公司執行調查記錄表
    在卷可憑（見本院97年度消債清字第67號卷第2 頁至第38頁
    、見本院卷第157 頁）。是於本院裁定開始清算程序後，相
    對人仍有薪資所得，而相對人聲請清算前2 年間，可處分所
    得扣除自己及依法應受其扶養者所必要生活費用之數額為
    320,847 元（即依相對人所提出之國稅局綜稅所得資料查詢
    及財產狀況說明書記載，其於聲請清算前二年勞務所得為
    819,567 元，扣除2 年間聲請人及其平均分擔扶養兩名子女
    每月所必要生活費用共498,720 元），已顯然高於相對人於
    98年7 月3 日經本院裁定開始清算程序後至100 年2 月18日
    裁定終止清算程序，普通債權人受分配之總額236,469 元，
    堪予認定。
四、綜上所述，本院認相對人應確有消債條例第133 及第134 條
    第4 款所規定「因浪費、賭博或其他投機行為，致財產顯然
    減少或負擔過重之債務，而生開始清算之原因」之不免責事
    由，則依首揭說明，本件債務人應不免責，爰裁定如主文。
中    華    民    國    100     年    6   月    10    日
                        民事庭  法  官  周泰德
上為正本係照原本作成
如不服本裁定，應於裁定送達後10日內，以書狀向本院提出抗告
，並繳納抗告費新臺幣1千元
中    華    民    國    100     年    6   月    10    日
                                書記官  林國龍